ACORDAO-COMPLETO-2585955

ACÓRDÃO 3853/2023 ATA 14/2023 - PRIMEIRA CÂMARA

VISTO, relatado e discutido este processo, que cuida de atos de concessão de aposentadoria emitidos pelo Departamento de Polícia Federal,
ACORDAM os ministros do Tribunal de Contas da União, reunidos em sessão da Primeira Câmara, diante das razões expostas pelo relator e com fundamento nos artigos 1º, inciso V, e 39, inciso II, da Lei 8.443/92 c/c os arts. 1º, inciso VIII, 143, inciso II, e 259, inciso II, do Regimento Interno, em:
9.1. considerar legais os atos de concessão de aposentadoria a Divino Pedro da Costa, Cleusa Álvares Moraes Rocha, Maria de Fátima Pereira Fausto e Loumar César Ignácio, concedendo-lhes registro;
9.2. sobrestar a análise do ato de concessão de aposentadoria a Samuel Freitas Costa Filho até a apreciação de mérito da ADI 5.039/RO e do RE 1.162.672/SP, em análise no STF, conforme procedimento fixado no Acórdão 1411/2021-TCU-Plenário;
9.3. alertar a AudPessoal para que reenvie imediatamente este processo para julgamento no caso de o STF não ter concluído os julgamentos da ADI 5.039/RO e do RE 1.162.672/SP, a tempo de o ato de Samuel Freitas Costa Filho obter registro tácito; e
9.4. dar ciência desta deliberação aos interessados e ao Departamento de Polícia Federal.

Atos de aposentadoria emitidos no âmbito do Departamento de Polícia Federal, enviados ao TCU p para fins de análise e julgamento.

Primeira Câmara

Departamento de Polícia Federal.

3. Interessados: Cleusa Álvares Moraes Rocha (XXX.841.736-XX); Divino Pedro da Costa (XXX.284.261-XX); Loumar César Ignácio (XXX.232.131-XX); Maria de Fátima Pereira Fausto (XXX.684.469-XX); Samuel Freitas Costa Filho (XXX.872.905-XX).

13.1. Ministros presentes: Walton Alencar Rodrigues (Presidente), Benjamin Zymler e Jhonatan de Jesus (Relator).
13.2. Ministro-Substituto presente: Weder de Oliveira.

JHONATAN DE JESUS

Transcrevo a seguir, com ajustes de forma pertinentes, a instrução elaborada na então Secretaria de Fiscalização de Integridade de Atos e Pagamentos de Pessoal e de Benefícios Sociais, atual Unidade de Auditoria Especializada em Pessoal (peça 9) :
	"INTRODUÇÃO
Trata-se de atos de aposentadoria, submetidos, para fins de registro, à apreciação do Tribunal de Contas da União (TCU) , de acordo com o art. 71, inciso III, da Constituição Federal.  Os atos foram cadastrados e disponibilizados ao TCU por intermédio do Sistema e-Pessoal, na forma do art. 2º e 4º da Instrução Normativa TCU 78/2018.
Os atos desse processo pertencem às seguintes unidades:
Unidade emissora: Departamento de Polícia Federal.
Unidade cadastradora:  Departamento de Polícia Federal.
Subunidade cadastradora: COORDENAÇÃO DE RECURSOS HUMANOS.
EXAME TÉCNICO
Procedimentos aplicados
Os procedimentos para exame, apreciação e registro de atos de pessoal encontram-se estabelecidos na Instrução Normativa TCU 78/2018 e na Resolução TCU 206/2007. Essas normas dispõem que os atos de pessoal disponibilizados por meio do e-Pessoal devem ser submetidos previamente a críticas automatizadas, com base em parâmetros predefinidos.
As críticas das informações cadastradas na etapa de coleta do ato foram elaboradas e validadas levando-se em conta as peculiaridades de cada ato. Os itens verificados nessa etapa são inerentes a dados cadastrais, fundamentos legais, mapa de tempo, ficha financeira, assim como eventuais ocorrências de acumulação. Trata-se de verificações abrangentes, minuciosas e precisas e sem a necessidade de ação humana e, portanto, menos suscetível a falhas. As críticas aplicadas estão discriminadas no sistema, no Menu e-Pessoal, opção "Crítica", que podem ser acessadas mediante concessão de perfil específico a servidores do TCU responsáveis pela análise.
Além das críticas automatizadas, há verificação humana adicional no caso de haver alertas do sistema ou informações não formatadas, como esclarecimentos do gestor ou do controle interno.  
As críticas também consideram os registros do Sistema Integrado de Administração de Recursos Humanos (Siape) . O Siape disponibiliza informações atualizadas sobre as parcelas que integram os proventos, diferentemente, portanto, do e-Pessoal, que informa as parcelas no momento do registro do ato. 
Essa confrontação com o Siape fornece uma visão atual e verdadeira da situação, o que permite descaracterizar irregularidades e inconsistências que, embora constantes do e-Pessoal, já foram corrigidas.
As verificações detectadas nos atos encontram-se discriminadas na aba de pendências de cada ato no sistema e-Pessoal, bem como nos espelhos dos atos contemplados por esta instrução.
Exame das Constatações
Ato: 72662/2021 - Inicial - Interessado (a) : DIVINO PEDRO DA COSTA - CPF: XXX.284.261-XX
Parecer do Controle Interno: considerar o ato Legal.
Por intermédio de análises realizadas por esta Unidade Técnica no presente ato, não se constatou irregularidade que obste a chancela pela legalidade.
Encaminhamento do ato: 
Considerar LEGAL e conceder registro do ato de DIVINO PEDRO DA COSTA.  
Ato: 144923/2021 - Alteração - Interessado (a) : CLEUSA ALVARES MORAES ROCHA - CPF: XXX.841.736-XX
Parecer do Controle Interno: considerar o ato Legal.
Por intermédio de análises realizadas por esta Unidade Técnica no presente ato, não se constatou irregularidade que obste a chancela pela legalidade.
Encaminhamento do ato: 
Considerar LEGAL e conceder registro do ato de CLEUSA ALVARES MORAES ROCHA.  
Ato: 145273/2021 - Inicial - Interessado (a) : MARIA DE FATIMA PEREIRA FAUSTO - CPF: XXX.684.469-XX
Parecer do Controle Interno: considerar o ato Legal.
Por intermédio de análises realizadas por esta Unidade Técnica no presente ato, não se constatou irregularidade que obste a chancela pela legalidade.
Encaminhamento do ato: 
Considerar LEGAL e conceder registro do ato de MARIA DE FATIMA PEREIRA FAUSTO.  
Ato: 151319/2021 - Inicial - Interessado (a) : SAMUEL FREITAS COSTA FILHO - CPF: XXX.872.905-XX
Parecer do Controle Interno: considerar o ato Legal.
Por intermédio de análises realizadas por esta Unidade Técnica no presente ato, não se constatou irregularidade que obste a chancela pela legalidade.
Encaminhamento do ato: 
Considerar LEGAL e conceder registro do ato de SAMUEL FREITAS COSTA FILHO.  
Ato: 153089/2021 - Inicial - Interessado (a) : LOUMAR CESAR IGNACIO - CPF: XXX.232.131-XX
Parecer do Controle Interno: considerar o ato Legal.
Por intermédio de análises realizadas por esta Unidade Técnica no presente ato, não se constatou irregularidade que obste a chancela pela legalidade.
Encaminhamento do ato: 
Considerar LEGAL e conceder registro do ato de LOUMAR CESAR IGNACIO.  
CONCLUSÃO
A abrangência e a profundidade das verificações levadas a efeito fundamentam convicção de que os atos 72662/2021, 144923/2021, 145273/2021, 151319/2021 e 153089/2021 podem ser apreciados pela legalidade, em razão de não terem sido encontradas irregularidades nos atos, de acordo com o item Exame das Constatações desta instrução.
PROPOSTA DE ENCAMINHAMENTO
Ante o exposto, com fundamento no art. 71, inciso III, da Constituição Federal, no art. 1º, inciso V, e art. 39, incisos I e II, da Lei 8.443/1992, no art. 260 do Regimento Interno do Tribunal de Contas da União, propõe-se: 
Considerar LEGAIS e conceder o registro dos atos de Aposentadoria 72662/2021 - Inicial, 144923/2021 - Alteração, 145273/2021 - Inicial, 151319/2021 - Inicial e 153089/2021 - Inicial de DIVINO PEDRO DA COSTA, CLEUSA ALVARES MORAES ROCHA, MARIA DE FATIMA PEREIRA FAUSTO, SAMUEL FREITAS COSTA FILHO e LOUMAR CESAR IGNACIO, respectivamente, do quadro de pessoal do órgão/entidade Departamento de Polícia Federal."
2.	A representante do Ministério Público junto ao TCU (MPTCU) discordou do encaminhamento proposta pela unidade técnica, conforme parecer transcrito a seguir (peça 13) :
	"Versam os autos sobre processo consolidado com atos de aposentadoria expedidos pelo Departamento de Polícia Federal.
2.	A Secretaria de Fiscalização de Integridade de Atos e Pagamentos de Pessoal e de Benefícios Sociais - Sefip - opina pela legalidade e registro das concessões, por meio dos pareceres uniformes de peças n.ºs 9 e 10.
3.	O inativo Samuel Freitas Costa Filho pertence a carreira policial e se aposentou voluntariamente com fundamento na Lei Complementar n.º 51/1985, com proventos integrais e paridade com os servidores da ativa (formulário de peça n.º 6) .
4.	O Supremo Tribunal Federal, por meio do julgamento da Ação Direta de Inconstitucionalidade - ADIn - n.º 5.039/RO, impugnou lei estadual que conferiu paridade a aposentadoria especial de policial sem previsão expressa nas Emendas Constitucionais n.ºs 41/2003 e 47/2005, o que, em tese, também atingiria a Lei Complementar n.º 51/1985. Reproduzimos a ementa do referido julgado:
'DIREITO CONSTITUCIONAL E PREVIDENCIÁRIO. AÇÃO DIRETA DE INCONSTITUCIONALIDADE. LEI COMPLEMENTAR ESTADUAL QUE REGULAMENTA A APOSENTADORIA ESPECIAL DOS POLICIAIS CIVIS. VIOLAÇÃO AOS ARTIGOS 24, XII; 40, §§ 1º, I, 2º, 4º, II, E 8º, DA CONSTITUIÇÃO FEDERAL. 
1. Os Estados e os Municípios podem, no exercício da competência legislativa conferida pela Constituição Federal, elaborar leis que regulamentem a aposentadoria dos seus servidores, desde que não desbordem do conteúdo do art. 40, da CRFB e, especificamente no tocante aos policiais civis, atentem à Lei Complementar 51/85, norma geral editada pela União e recepcionada pela Constituição Federal, conforme precedentes do STF. 
2. O STF tem firme entendimento no sentido de que os policiais civis não possuem o mesmo regime jurídico, inclusive no que toca às aposentadorias, daquele a que pertencem os militares, vinculando-se ao regime próprio de previdência social dos servidores públicos do ente federativo ao qual pertencem. 
3. O STF possui jurisprudência sedimentada no sentido de que a impugnação genérica e abstrata de uma norma impede o conhecimento da ação direta de inconstitucionalidade, pois o princípio da causa de pedir aberta não dispensa o ônus de fundamentação mínima sobre a contrariedade a determinadas regras ou princípios constitucionais, razão pela qual não se conhece da presente ação quanto ao § 3º do art. 91-A da Lei Complementar 432/2008. 
4. O § 12 do art. 45 e os §§ 1º, 5º e 6º do art. 91-A, da Lei Complementar do Estado de Rondônia 432/2008, na redação dada pela Lei Complementar 672/2012, ao reconhecerem aos policiais civis o direito à aposentadoria com paridade e integralidade, sem observar regras de transição quanto à data de ingresso no serviço público, nos termos das Emendas Constitucionais 41/2003 e 47/2005, violam os §§ 3º e 8º do artigo 40 da Constituição Federal. 
5. A remuneração do cargo efetivo no qual se der a aposentadoria é o limite para a fixação do valor dos proventos, nos termos do que dispõe o § 2º do art. 40 da Constituição Federal. Assim, o § 4º do art. 91-A da Lei Complementar 432/2008, ao estabelecer, por analogia às polícias militares, aposentadorias aos policiais civis em valor correspondente à remuneração ou subsídio integral da classe imediatamente superior ou à remuneração normal acrescida de 20% (vinte por cento) , é incompatível com o Texto Constitucional. 
6. Ação direta de inconstitucionalidade conhecida em parte e, na parte conhecida, provida'
 (ADI 5039, Relator (a) : EDSON FACHIN, Tribunal Pleno, julgado em 11/11/2020, PROCESSO ELETRÔNICO DJe-035 DIVULG 24-02-2021 PUBLIC 25-02-2021) .
5.	A mesma questão será apreciada pela Corte Constitucional nos autos do Recurso Extraordinário n.º 1.162.672/SP, o qual também aguarda julgamento.
6.	Ante o que foi deliberado pelo Supremo Tribunal Federal, o Plenário do Tribunal de Contas da União, por intermédio do Acórdão n.º 1.411/2021, decidiu:
'9.1. sobrestar a apreciação do presente processo, até que o Supremo Tribunal Federal conclua os julgamentos da ADI 5.039/RO e do RE 1.162.672/SP, determinando-se à Sefip que acompanhe o andamento de ambos os processos;
9.2. determinar à Sefip que sobreste a análise de todos os atos de aposentadoria emitidos em favor de integrantes da carreira policial e que se encontram submetidos à apreciação deste Tribunal, assim como as pensões deles decorrentes, até que haja o desfecho definitivo do presente processo;
9.3. diante da manutenção do quadro decisório no âmbito do Supremo Tribunal Federal, autorizar o relator do presente processo, de ofício ou a pedido de qualquer Ministro, a dar prosseguimento ao feito, haja vista que, à luz do entendimento recentemente adotado nos autos do RE 636.553, o sobrestamento do processo de forma indefinida poderá ensejar o registro tácito dos atos de concessão encaminhados a este Tribunal, assim como a impossibilidade de se lhes promover a revisão de ofício; e
9.4. encaminhar cópia do inteiro teor da presente deliberação ao relator do RE 1.162.672/SP, Ministro Dias Toffoli, ao órgão jurisdicionado, ao Ministério da Justiça e Segurança Pública, à Secretaria Especial de Previdência e Trabalho do Ministério da Economia e à Advocacia-Geral da União'
7.	Entendemos que o ato de peça n.º 6 deverá ter a apreciação sobrestada até o julgamento definitivo da ADI 5.039/RO e do RE 1.162.672/SP, ambos a cargo do Supremo Tribunal Federal.
8.	O inativo Divino Pedro da Costa (peça n.º 3) , a despeito de haver se aposentado com fundamento na Lei Complementar n.º 51/1985, atenderia todos os requisitos para inativação com base em outras regras de paridade, como o artigo 6.º da Emenda Constitucional n.º 41/2003 ou o artigo 3.º da Emenda Constitucional n.º 47/2005. Por tal razão, deixaremos de propor o sobrestamento do ato em questão e opinamos pela legalidade e registro da concessão.
9.	A proposta de legalidade também se aplica ao inativo Loumar Cesar Ignacio (peça n.º 7) , já aposentado com fundamento na regra do artigo 5.º da Emenda Constitucional n.º 103/2019, a qual não está sendo contestada nas ações judiciais atualmente em curso no Supremo Tribunal Federal.
10.	Em relação aos demais atos, por tratarem de ex-servidores não abrangidos pela Lei Complementar n.º 51/1985 e por não havermos identificado nenhuma irregularidade, acompanhamos a proposta de legalidade e registro das concessões.
11.	Por todo o exposto, com as vênias de estilo por discordar parcialmente da proposta trazida pela Sefip às peças n.ºs 9 e 10, esta representante do Ministério Público de Contas propõe ao Tribunal:
	11.1. que determine o sobrestamento da apreciação do ato de aposentadoria de Samuel Freitas Costa Filho (peça n.º 6) até a apreciação de mérito da ADI 5.039/RO e do RE 1.162.672/SP, ambos em análise pelo Supremo Tribunal Federal, conforme procedimento fixado pelo Acórdão 1411/2021-TCU-Plenário; e
	11.2. a legalidade e registro das demais concessões constantes dos presentes autos."
É o relatório.

não há.

Procuradora-Geral Cristina Machado da Costa e Silva.

PESSOAL. APOSENTADORIA. CARREIRA DE POLICIAL FEDERAL. LEGALIDADE DE ALGUNS ATOS. DETERMINAÇÃO EXARADA NO ACÓRDÃO 1.411/2021-TCU-PLENÁRIO. SOBRESTAMENTO DA ANÁLISE DE UM ATO, QUE TRATA DE APOSENTADORIA DE EX-INTEGRANTE DA CARREIRA POLICIAL, COM FUNDAMENTO NA LC 51/1985. POSSIBILIDADE DE REGISTRO TÁCITO. DETERMINAÇÃO.

APOSENTADORIA (APOS)

Unidade de Auditoria Especializada em Pessoal (AudPessoal).

Trata-se do exame de atos de concessão de aposentadoria emitidos pela Polícia Federal em favor de Divino Pedro da Costa, Cleusa Álvares Moraes Rocha, Maria de Fátima Pereira Fausto, Samuel Freitas Costa Filho e Loumar César Ignácio.
2.	A então Secretaria de Fiscalização de Integridade de Atos e Pagamentos de Pessoal e de Benefícios Sociais (Sefip) , atual Unidade de Auditoria Especializada em Pessoal (AudPessoal) , conclui pela legalidade dos atos.
3.	O parquet discorda quanto ao ato de Samuel Freitas Costa Filho, vez que o Tribunal proferiu o Acórdão 1411/2021-TCU-Plenário, determinando à unidade técnica sobrestar a análise de todos os atos de aposentadoria e pensão de integrantes da carreira policial até que o Supremo Tribunal Federal conclua o julgamento da ADI 5.039/RO (e também do RE 1.162.672/SP) , em que impugnou lei estadual que conferira paridade à aposentadoria especial de policial sem previsão expressa nas Emendas Constitucionais 41/2003 e 47/2005, o que poderia atingir a Lei Complementar 51/1985.
4.	Manifesto concordância ao encaminhamento proposto pelo MPTCU e adoto os fundamentos expostos em seu parecer como razões de decidir.
5.	De fato, é adequada a proposta de sobrestamento do ato em análise, por estar abrangido pela determinação do Acórdão 1411/2021-TCU-Plenário. Transcrevo excerto a seguir, por tratar de aposentadoria instituída por ex-integrante da carreira policial com fundamento na LC 51/1985:
"9.1. sobrestar a apreciação do presente processo, até que o Supremo Tribunal Federal conclua os julgamentos da ADI 5.039/RO e do RE 1.162.672/SP, determinando-se à Sefip que acompanhe o andamento de ambos os processos;
9.2. determinar à Sefip que sobreste a análise de todos os atos de aposentadoria emitidos em favor de integrantes da carreira policial e que se encontram submetidos à apreciação deste Tribunal, assim como as pensões deles decorrentes, até que haja o desfecho definitivo do presente processo;
9.3. diante da manutenção do quadro decisório no âmbito do Supremo Tribunal Federal, autorizar o relator do presente processo, de ofício ou a pedido de qualquer Ministro, a dar prosseguimento ao feito, haja vista que, à luz do entendimento recentemente adotado nos autos do RE 636.553, o sobrestamento do processo de forma indefinida poderá ensejar o registro tácito dos atos de concessão encaminhados a este Tribunal, assim como a impossibilidade de se lhes promover a revisão de ofício; e"
6.	Ademais, em atenção ao subitem 9.3 do acórdão citado, cabe alertar a unidade instrutora (AudPessoal) com vistas a que reenvie imediatamente este processo para julgamento quanto ao ato de Samuel Freitas Costa Filho no caso de o STF não ter concluído o julgamento da ADI 5.039/RO e do RE 1.162.672/SP, a tempo de o ato de Samuel Freitas Costa Filho obter registro tácito (peça 6) .
7.	Quanto aos demais, concordo com o parquet no sentido de apreciá-los pela legalidade, concedendo registro, vez que os interessados ou não estão abrangidos pela Lei Complementar 51/1985 ou, no caso dos inativos Divino Pedro da Costa (peça 3) e Loumar César Ignácio (peça 7) , atendem a requisitos para obter a integralidade de proventos com fundamentos em regras de paridade previstas constitucionalmente.
	Em face do exposto, VOTO para que o Tribunal adote a minuta de acórdão que submeto à apreciação deste Colegiado.
TCU, Sala das Sessões, em 16 de maio de 2023.
JHONATAN DE JESUS 
Relator